【裁判字號】    97,上易,306
【裁判日期】    971021
【裁判案由】    返還價款
【裁判全文】
臺灣高等法院臺中分院民事判決         97年度上易字第306號
上  訴  人  啟皇實業有限公司
法定代理人  甲○○
訴訟代理人  陳益軒律師
複代理人    黃柏霖律師
被上訴人    台中縣政府
法定代理人  乙○○
訴訟代理人  林益輝律師
上列當事人間請求返還價款事件，上訴人對於中華民國97年7月
15日臺灣臺中地方法院第一審判決（97年度訴字第486號）提起
上訴，本院於97年10月7日言詞辯論終結，茲判決如下：
    主  文
原判決關於駁回上訴人下列第二項之訴部分暨訴訟費用之裁判，
均廢棄。
上開廢棄部分，被上訴人應給付上訴人新台幣陸拾壹萬參仟柒佰
伍拾元及自中華民國97年2月27日起，至清償日止，按年息百分
之五計算之利息。
其餘上訴駁回。
第一、二審訴訟費用，由上訴人負擔百分之五十，餘由被上訴人
負擔。
    事實及理由
一、上訴人主張：(一)兩造於民國（下同）95年10月24日簽訂「
    台中縣政府大型復康巴士採購契約」，契約金額為新台幣（
    下同）6,137,500元，履約期限為96年4月21日。伊於96年6
    月20日交車予被上訴人，經被上訴人核定逾期違約60日，扣
    除依契約第14條核計之逾期違約金1,227,500元後，於97年1
    月11日給付伊4,910,000元。(二)惟查，伊決標後實際依契
    約書所載、被上訴人提供之規格設計復康巴士時，發現該規
    格有安全上之疑慮，乃於95年12月18日發函（實際交寄日為
    22日）通知被上訴人欲依契約第16條規定辦理契約變更，惟
    被上訴人要求伊應出具其他專業單位就規格事項技術及品質
    之公正認證，但經伊函請第三人財團法人車輛研究測試中心
    及臺灣區車輛工業同業公會協助，其等均以非其業務範圍無
    法提供意見而拒絕，故非伊不願配合，實因無法覓得專業機
    構之認證。且被上訴人最後同意變更契約內容，並非以專業
    機構之認證為依據，而係接受伊提出之修正理由，亦足見伊
    請求變更契約內容非顯無理由。是伊非為獲取額外利益、僅
    為安全性及使用便利性之考量，而與被上訴人協商變更為較
    佳之契約內容而遲延完成履約，確屬不可歸責於伊，被上訴
    人遽然扣罰違約金實無理由，伊自得依民法第367條規定，
    請求被上訴人給付剩餘貨款1,227,500元。(三)退步言之，
    縱若認伊應負遲延履約責任，惟，衡量一般政府採購合約（
    其他伊與台灣電力公司龍門施工處、交通部民用航空局台北
    國際航空站、台北市政府消防局、交通部公路總局、屏東縣
    屏東市仁愛國民小學、台北市政府環境保護局等間之採購契
    約），係按日以總價千分之一計算逾期違約金；且伊於投標
    時，無從知悉違約金比例等實質契約內容，本件契約中之違
    約金約定自始即對伊一方有重大不利益；且本件契約所定之
    違約金為「損害賠償預定性」之違約金，而被上訴人並未因
    伊遲延交付復康巴士而受有任何損害等情，本件契約約定按
    日依總價千分之5計算、並以百分之20為上限之逾期違約金
    ，顯然過高，應依民法第252條規定，酌減為按日以總價千
    分之一計算，較為合理等情，爰依上開規定，提起本件訴訟
    ，聲明求為命被上訴人應給付伊1,227,500元，及自起訴狀
    繕本送達之翌日起至清償日止，按年息百分之5計算遲延利
    息之判決。
二、被上訴人則以：(一)本件復康巴士之規格、設備說明等，本
    即為上訴人投標前所應考量，嗣且已於契約中明定而為本件
    契約之重要基礎。依契約第16條第 5款約定，未經伊書面同
    意，上訴人不得單方變更原約定內容。而上訴人聲請變更車
    體規格、設備等，伊基於安全考量，要求上訴人提出第三公
    證單位之認定佐據，並無悖於情理。上訴人既無法提出第三
    公證單位之認定佐據，即應依原約定內容履行，乃上訴人迄
    96年4月21日給付期限，猶未能將本件採購之復康巴士送交
    伊，顯然可歸責於上訴人，伊依契約第14條約定扣抵違約金
    ，並無不合。至上訴人逾期未給付後，伊雖為免遽然解約徒
    使兩造間損害擴大，經相關單位會簽後就上訴人要求變更事
    項中、合於契約部分同意變更，然亦已指明上訴人仍應負逾
    期違約罰款責任。(二)系爭契約第14條所定逾期違約金，為
    懲罰性違約金，而上訴人亦確有逾期，則無論伊是否確因此
    受有損害，均得向上訴人請求該逾期違約金。且衡諸伊已一
    再表明上訴人若不如期履約將負遲延責任，而上訴人仍遲延
    達60日（占實際工作天之3分之1），違約情節嚴重；且系爭
    復康巴士交車後事故頻傳，並未對伊更有利等情，本件違約
    金之約定，亦無過高等語，資為抗辯。
三、原審審理後，斟酌兩造之主張及攻擊防禦方法之結果，認上
    訴人依買賣關係，請求被上訴人給付上訴人1,227,500元，
    及自起訴狀繕本送達被上訴人之翌日起至清償日止，按年息
    百分之5計算之利息，為無理由，應予駁回。而為上訴人敗
    訴之判決。上訴人不服，提起上訴，聲明求為判決：(一)原
    判決廢棄。(二)被上訴人應給付上訴人1,227,500元，及自
    起訴狀繕本送達之翌日起至清償日止，按年息百分之5計算
    之利息。(三)第一、二審訴訟費用均由被上訴人負擔。被上
    訴人則答辯聲明求為判決：(一)上訴人之上訴駁回。(二)第
    一、二審訴訟費用均由上訴人負擔。
四、兩造不爭執之事項
(一)上訴人於95年10月24日與被上訴人簽訂「台中縣政府大型復
    康巴士採購契約」，決標金額為6,137,500元。依契約第7條
    約定，上訴人應在96年4月21日交車，但遲至96年6月20日交
    車，遲延天數60日，故被上訴人依契約第14條第1項及第3項
    按日依契約價千分之5計算逾期違約金、但以契約價金之總
    額百分之20為上限等約定，扣除違約金1,227,500元（6,137
    ,500 ×20﹪＝1,227,500），於97年1月11日給付上訴人4,9
    10,000元。
(二)上開契約決標之復康巴士車輛規格，詳如契約所附之規格書
    。
(三)95 年12月18日上訴人發函（「原證3、7」，參見原審卷第2
    6、125頁）被上訴人欲依契約第16條規定辦理契約變更，稱
    原規格：(1)輪椅昇降機，因昇降過程中未配備左右側自動護
    欄之設計、(2)車頂外板以鉚釘接於車頂樑上、(3)車身底板使
    用厚度2.0MM以上之發泡板，並用平頭螺絲固定於底枕樑上
    、(4)地板使用防火地板，以強力膠黏貼於車底板上，並用鋁
    壓條固定等，有安全、美觀或耐用之疑慮。被上訴人雖陳稱
    未接到該函，但不否認上訴人曾向承辦人以口頭反應規格問
    題。
(四)96年1月9日及24日上訴人分別發函（「原證8、9」」，參原
    審卷第130、134頁）財團法人車輛研究測試中心及臺灣區車
    輛工業同業公會協助審核變更規格是否有利於原規格，分於
    同年月29日（「原證10」，參原審卷第139頁）及16日（參
    原審卷第175頁）遭回函拒絕。
(五)96年3月6日上訴人再發函（「原證11」，參原審卷第140頁
    ）被上訴人欲依契約第16條規定辦理契約變更，除前開95年
    12月18日函中所述內容外，另增加(1)車體骨架原定黑鐵方管
    改為鍍鋅方管；(2)車頂橫樑改為車頂縱樑；(3)鉚釘施工方式
    改為焊接；(4)地板規格建請改為經認證合格之防火材料；(5)
    原訂方向盤前儀表座椅以FRP製成，請確認應否將座椅二字
    刪除。被上訴人於96年3月13日函覆（「被證5」，參原審卷
    第86頁）上訴人：請出具其他專業單位就規格變更事項技術
    及品質之公正認證。被上訴人於96年3月19日再函（「被證6
    」，參原審卷第87頁）上訴人，履約期限為96年4月21日。
(六)96年3月21日上訴人發函（「原證12」，參原審卷第146頁）
    被上訴人儘速回覆以利進行後續作業。被上訴人於96年3月
    26日函覆（「被證7」，參原審卷第88頁）上訴人，有關規
    格變更，請於96年3月30日前出具其他專業單位就規格變更
    事項技術及品質之公正認證，並依合約書內容確實履約。（
    上訴人雖稱並未收受被上訴人此函（參原審卷第174頁），
    惟，上訴人於下列其96年4月20日函之主旨中，已載明係為
    回復被上訴人此函及96年4月13日函，故上訴人應係有收受
    被上訴人此函）
(七)被上訴人於96年4月13日發函（「被證8」，參原審卷第89頁
    ）上訴人，拒絕上訴人96年4月11日函請被上訴人辦理期程
    展延事宜。
(八)96年4月20日上訴人函稱（「被證10」，參原審卷第94頁）
    針對本案契約規範部分，仍有部分疑義……請被上訴人酌予
    展延提供必要工作時程以利上訴人配合執行。被上訴人於96
    年4月23日函覆（「被證11」，參原審卷第96頁）上訴人本
    案履約期限為96年4月21日，及4月20日至上訴人公司查驗結
    果；被上訴人另於96年5月1日發函（「被證9」，參原審卷
    第90頁）上訴人自96年4月22日起算違約金。
(九)被上訴人於96年5月16日函覆（「原證13」、「被證14」，
    參原審卷第147頁）上訴人96年4月20日及28日函（「被證12
    」，參原審卷第97頁）內容，稱：同意部分變更，但在上訴
    人已遲延履約情形下，不同意延展工期。
(十)被上訴人社會局於96年5月14日上簽擬變更合約（「被證12
    」，參原審卷第99頁）。兩造於96年5月22日變更合約內容
    ，約定上訴人應於96年6月20日前交付車輛（「被證15」、
    「原證14」，參原審卷第102、149頁）。
五、法院得心證之理由：
    本件兩造之爭點，經兩造於原審97年7月1日言詞辯論時協議
    簡化為：(1)依上開雙方所不爭執之事實，上訴人主張其未於
    96年4月21日交付車輛，係因不可歸責於伊之事由，故被上
    訴人以其遲延給付收取違約金無理由；(2)若上訴人遲延給付
    ，但被上訴人約定之違約金每日以千分之五計算，顯然過高
    ？茲分述如下：
(一)上訴人主張其未於96年4月21日前交付車輛，係因其發現被
    上訴人提供之復康巴士規格有安全上之疑慮，經多次向被上
    訴人反應變更契約，但被上訴人要求其應出具其他專業單位
    就規格事項技術及品質之公正認證，其無法覓得，故屬不可
    歸責於伊之事由云云。經查：本件契約決標之復康巴士車輛
    規格，詳如契約所附之規格書，已屬雙方不爭執之事實。是
    以，在契約未經合法變更之前，上訴人應按約定期限給付約
    定規格之復康巴士予被上訴人，始符債之本旨，自無疑義，
    被上訴人要求上訴人應出具其他專業單位就規格事項技術及
    品質之公正認證，充其量係促請上訴人依契約第16條第4項
    約定要件（較契約原標示者更優或對機關更有利）辦理變更
    ，上訴人可否覓得第三公正單位之證明，對於上訴人依原約
    定之給付義務，並無影響。故上訴人縱早於95年12月間發函
    被上訴人對於原約定復康巴士之規格有所質疑，且表明欲依
    契約第16條規定辦理變更，然在約定期限前，雙方既未辦理
    規格變更，上訴人亦未依約交付車輛，則此遲延給付，係可
    歸責於上訴人甚為明確。否則，在定有期限之給付，應為給
    付之一方，在給付期限前，質疑約定之給付內容有疑慮，因
    而任意要求他方應予變更給付或予以展延期限，倘他方未予
    同意，均可認屬非可歸責之事由，則雙方所約定之給付期限
    有何意義可言？由此可見，上訴人此部分之主張，顯不足採。
(二)查本件上訴人既未於96年4月21日交付車輛，係因可歸責於
    上訴人之事由，已如前述，則被上訴人依契約第14條第1項
    、第3項約定按逾期天數計算違約金，並按同條第2項約定自
    應付價金中扣抵，固無不合。惟按，約定之違約金過高者，
    法院得減至相當之數額，此無論其違約金之約定係用為懲罰
    抑為損害賠償額之預定，均有其適用（民法第252條，最高
    法院51年台上字第19號判例參照）。又約定之違約金是否相
    當，應依一般客觀事實，社會經濟狀況及當事人所受損害情
    形，以為酌定標準。而約定之違約金過高者，除出於債務人
    之自由意志，已任意給付，可認債務人自願依約履行，不得
    請求返還外，法院仍得依民法第252條規定，核減至相當之
    數額（最高法院49年台上字第807號、79年台上字第1915號
    判例參照）。按兩造契約第14條固約定如上訴人未按照契約
    規定期限履約，應按逾期日數，每日依契約價金總額千分之
    五計算逾期違約金，而以契約總價金額20％為上限。依此，
    上訴人逾期60日，其違約金按千分之五計算60日為1,841,25
    0元，而契約總價20％為1,227,500元，因此被上訴人預扣1,
    227,500元為其逾期違約金，固在上開契約約定之範圍內。
    惟按當前國內之社會經濟狀況並不佳，承攬報酬亦非優渥，
    而上訴人關於系爭復康巴士之承作總價為6,137,500元，雖
    逾期60日始完成交車，但於該逾期之60日內，被上訴人仍有
    原有之復康巴士使用，並未另行租用車輛代替，亦未有其他
    補助殘障人士無復康巴士使用之任何支出，是並無損害可計
    ，此為被上訴人在本院準備程序中所是認。參以於上訴人交
    車後，迄97年7月初止，已逾一年以上，被上訴人使用該巴
    士之行駛里程數約只7000公里，日行未逾20公里，此經上訴
    人陳明在卷，而為被上訴人所不爭。則以1,227,500元計，
    其每日20公里之違約金為20,458元，顯逾一般遊覽車含司機
    日租為一萬元左右之行情相去甚遠，是上訴人主張應予酌減
    ，核屬有據。綜參上情，本院認予酌減一半即613,750元為
    合理，爰依此為核減。是被上訴人自上訴人得請求之剩餘貨
    款中扣除違約金超出613,750元部分，則有未合。上訴人依
    兩造合約規定及民法第367條之法律關係，請求被上訴人給
    付剩餘貨款613,750元及自起訴狀繕本送達翌日即97年2月27
    日起，至清償日止，按週年利率百分之五加計遲延利息，為
    有理由，應予准許。超出部分，上訴人之請求為無理由，應
    予駁回。上訴人之訴為有理由部分，原審法院予以駁回，尚
    有未洽，上訴論旨就此部分指摘原判決為不當，求予廢棄改
    判，為有理由，爰由本院予以改判如上。上訴人其餘之訴為
    無理由，既應予駁回，此部分原判決予以駁回，則無不合，
    上訴人就此部分之上訴為無理由，爰予駁回。
六、據上論結，本件上訴，為一部有理由，一部無理由，依民事
    訴訟法第449條第1項、第450條、第79條，判決如主文。
中    華    民    國    97    年    10    月    21    日
                  民事第三庭    審判長法  官  陳照德
                                      法  官  李平勳
                                      法  官  朱  樑
以上正本係照原本作成。
兩造均不得上訴。
                                      書記官  陳妙瑋
中    華    民    國    97    年    10    月    22    日
                                                      Ａ


司法院資訊處製作；財團法人民間司法改革基金會備份。
